臺灣高等法院刑事判決　　　　　　　　　　　　　　九十一年度上易字第四八一號
　　上　訴　人
　　被　　　告　乙○○
　　選任辯護人　邱創舜
右上訴人因偽造文書案件，不服臺灣台北地方法院八十八年度易字第一七一九號，中
華民國九十年十二月十七日第一審判決（起訴案號：臺灣台北地方法院檢察署八十七
年度偵字第二四三六六號）提起上訴，本院判決如左：
    主  文
上訴駁回。
    事實及理由
一、本案經本院審理結果，認第一審以上訴人即被告乙○○所為，係犯刑法第二百十
    四條之使公務員登載不實事項於公文書罪，判處有期徒刑參月，並諭知易科罰金
    折算之標準為參佰元折算一日，併宣告緩刑二年。其認事用法及量刑均無不當，
    應予維持，並引用第一審判決書記載之事實、證據及理由（如附件）。
二、被告上訴意旨雖以：(一)被告自民國（下同）八十一年認識吳若萍時，當時吳若萍
    每月收入約新臺幣（下同）二萬多元，又愛打牌喝酒交際應酬，又必須長期資助
    在大陸兒孫之生活教育費，以及蓋房屋供其等居住，所以在七十八年間就向臺北
    銀行借兩筆債約二百多萬元，每月必須交給銀行利息，長期之累積透支及長期負
    債君係由伊幫吳若萍墊付。(二)被告沒有偽造文書，抵押權設定係吳若萍自己去辦
    的云云。
三、惟查：
  (一)被告自涉訟迄今，始終僅空氾辯稱：有代吳若萍支付生活費用、代償銀行借款本
    息及代墊律師公費等語，而未能提出吳若萍積欠其款項之確實明細；所稱：吳若
    萍積欠其五百萬元乙節，是否真實，自容懷疑。次查，被告上訴本院所提出之證
    物：吳若萍公務人員退休金證書、月退金給付登記表、吳若萍函、吳若萍之子吳
    俊傑函、債務清償證明書、暫停供電通知書、中華電信股份有限公司電信費收據
    、存款不足通知單、質借單、家庭申請聘僱外籍監護工用診斷書、民事庭通知、
    支票影本、電匯通知單、律師公費收據、臺灣電力股份有限公司收據、保顯費繳
    款收據、羊奶繳費收據、民事裁定、吳若萍聲明書等，均不足證明被告有為吳若
    萍代墊如何之款項；另每月支出費用概算表、看護費用概算表各一件，僅釐列一
    些簡單之數字，並未見係由何人製作，自亦無從執以證明吳若萍有向被告借款之
    事實。再查，依被告提出吳若萍在設定抵押權後旋即於八十六年十二月四日委託
    甲○○律師代為書具，並為認證之聲明書所載「（辦理債權額新臺幣伍佰萬元之
    抵押權）... 而是本人為了感激內人多年來對本人盡心盡力的照顧及全心全意無
    怨無悔無條件的付出服侍我而對她的一份心意和報酬，同時實現我婚前對內人的
    諾言以求心安... 」云云（見本院卷附聲明書），更可得見吳若萍設定本案五百
    萬元抵押權之原因，係因感激被告對其全心全意的照顧而對被告的一份心意和報
    酬，尚非確然有積欠被告五百萬元之墊款或借款。又查，被告另提出吳若萍於八
    十九年三月三日書具之「理由說明及錄音」一紙雖有敘明「... 劉瑪麗於八十六
    年就移民加拿大了，我自從八十一年認識我的太太之後，我的起居生活都是由我
    太太照顧的，在結婚之前她就為我支付一切的生活費和還債，盡心盡力的照顧我
    ，我欠她不只五百萬元，所以我才親自去設定五百萬元還給她」等語（見本院卷
    附「理由說明及錄音」）。然依我國民法規定，夫妻間本互負扶養義務，自無因
支付生活費用而對配偶取得債權之可言：況吳若萍書具之此項說明並未能確認被
    告代付生活費及還債之金額，又核與吳若萍於檢察官偵查中所供證：我是為了要
    給黃女（指被告）保障，是因為她照顧，我實際並無欠黃女錢，... 平日是黃女
    在照顧我，是我自願這麼做的云云（見偵查卷第十三頁正面及反面），並不相符
    。另參以，案外人劉瑪麗就本案設定抵押之不動產經拍賣後分配價金之分配表，
    對被告乙○○提起分配表異議之訴乙案，經臺灣臺北地方法院審理結果認「被告
    確有為照顧訴外人吳若萍而支出家庭生活費用，然與訴外人吳若萍間並無任何債
    權債務關係之存在；... 是依民法第八百七十條規定，系爭抵押權擔保之債權既
    不存在，則抵押權亦不成立... 」云云，有該法院八十八年度訴字第三八九０號
    民事判決附在原審卷第二五七頁至第三六三頁可稽。從而，被告所提出吳若萍於
    八十九年三月三日書具之「理由說明及錄音」，仍不足為被告有利之認定。
  (二)被告另提出吳若萍在設定抵押權後於八十六年十二月四日委託甲○○律師書立之
    聲明書雖記載有「本人先後於八十五年十一月九日及八十六年九月十日親自前往
    地政事務所就臺北市○○區○○段一四三地號土地及其上建物即門牌號碼為臺北
    市○○○路○段五十六巷一弄十六號四樓辦理設定抵押權及所全移傳之程序」云
    云；並經證人甲○○在本院調查中到庭結證：作這個見證的內容是他（吳若萍）
    口述，渠當場寫下，回事務所打字後，再拿去他家給他簽名等語（見本院九十一
    年四月十二日訊問筆錄）。惟按共同正犯之成立，祇須有犯意之聯絡，行為之分
    擔，既不問犯罪動機起於何人，亦不必每一階段，均經參與。且犯意聯絡表示之
    方法，亦不以明示通謀為必要，即相互間有默示之合致，亦無不可（最高法院三
    十四年上字第八六二號、七十三年臺上字第二三四六號判例參照）。再查，被告
    於原法院調查時已供承：（抵押權設定）是我先生吳若萍去辦的，這些手續都是
    我先生（吳若萍）去辦的，證件是他（吳若萍）向我拿的，因為我們是夫妻，印
    章是放在房間的抽屜，如有需要，他會先跟我講，我也同意吳若萍拿去用云云（
    見原審卷第二三一頁）。足見本案抵押權設定登記雖係由吳若萍本人前往地政事
    務所辦理，然在辦理上開抵押權設定前，吳若萍已先將抵押權設定之事告知被告
    ，並徵得其同意；吳若萍與被告二人間對於本案虛偽設定抵押權之犯行，自應認
有犯意之聯絡；且被告尚且提供其所有之身分證件、印章，供吳若萍前往辦理抵
    押權設定，是被告對於本案虛偽設定抵押權之犯行，亦應有行為之分擔；二人皆
    為共同正犯。尚不得以抵押權設定登記時，係由吳若萍一人前往地政事務所辦理
    ，即得解免被告共犯之刑責。
四、被告之上訴意旨，執前詞指摘原判決不當，為無理由，應予駁回。
據上論結，應依刑事訴訟法第三百七十三條、第三百六十八條，判決如主文。
本案經檢察官田炳麟到庭執行職務。
中      華      民      國    九十一    年      五      月      九      日
                          臺灣高等法院刑事第十二庭
                              審判長法  官   劉  景  星
                                    法  官   陳  志  洋
                                    法  官   陳  博  志
右正本證明與原本無異。
不得上訴。
                                    書記官   陳  嘉  文
中      華      民      國     九十一   年     五       月      十三    日
